【裁判字號】    98,簡上,1460
【裁判日期】    990226
【裁判案由】    重利
【裁判全文】
臺灣板橋地方法院刑事判決            98年度簡上字第1460號
上  訴  人
即  被  告  甲○○
上列上訴人即被告因重利案件，不服本院簡易庭九十七年度簡字
第一０二０八號，中華民國九十八年十月九日第一審簡易判決（
聲請案號：臺灣板橋地方法院檢察署九十七年度偵字第一三七四
九號），提起上訴，本院判決如下：
    主  文
上訴駁回。
    事  實
一、甲○○、李世民、李世乾及張維智（張維智所涉重利罪部分
    ，另經檢察官移轉管轄）共同基於重利之犯意，自民國九十
    六年十月間起，由甲○○提供資金予李世民，再由李世民負
    責放款，及僱用李世乾與張維智負責收帳，經營俗稱「日仔
    會」。渠等分別於附表一所示時間、地點，趁附表一所示之
    借款人余國雄、洪喜春、許志宏、詹琨義急需款項週轉之際
    ，以附表一所載之計息方式貸款予余國雄、洪喜春、許志宏
    、詹琨義，於放款時並約定利息預扣，以一月為一期，而取
    得與原本顯不相當之重利。嗣經警於九十七年四月二十八日
    二十時許，持搜索票前往臺北縣三重市○○路二九０號七樓
    ，當場查獲甲○○、李世民、李世乾及張維智，並扣得如附
    表二、三所示之物品。
二、案經臺北縣政府警察局刑事警察大隊報請臺灣板橋地方法院
    檢察署檢察官偵查後，聲請以簡易判決處刑。
    理  由
壹、程序方面：
    按被告以外之人於審判外之言詞或書面陳述，除法律有規定
    者外，不得作為證據；又被告以外之人於審判外之陳述，雖
    不符合同法第一百五十九條之一至第一百五十九條之四之規
    定，但經當事人於審判程序同意作為證據，法院審酌該言詞
    陳述或書面陳述作成時之情況，認為適當者，亦得為證據。
    當事人、代理人或辯護人於法院調查證據時，知有第一百五
    十九條第一項不得為證據之情形，而未於言詞辯論終結前聲
    明異議者，視為有前項之同意，刑事訴訟法第一百五十九條
    第一項及第一百五十九條之五分別定有明文。經查，本判決
    下列所引用之各該被告以外之人於審判外之陳述（包含書面
    陳述），雖屬傳聞證據，但檢察官及被告於本院準備程序及
    審判期日中，均同意此部分之證據有證據能力，且迄至言詞
    辯論終結前亦未撤回前開同意，本院審酌上開證據資料製作
    時之情況，尚無違法不當及證明力明顯過低之瑕疵，亦認為
    以之作為證據應屬適當，揆諸前開刑事訴訟法第一百五十九
    條之五規定，認前揭證據資料均有證據能力，合先敘明。
貳、實體方面：
一、訊據被告甲○○對於上揭時地，提供資金供李世民等人放款
    收取重利之犯罪事實，於本院審理中坦承不諱，核與共犯李
    世民、李世乾、張為維智於警詢及偵查中之供述，及證人許
    志宏、詹琨義於警詢中，證人余國雄、洪喜春於警詢及偵查
    證述之情節大致相符，並有現場採證照片二十張在卷可稽，
    且有如附表二所示之物扣案可供佐證。本案事證明確，被告
    甲○○之犯行堪以認定。
二、核被告甲○○所為，係犯刑法第三百四十四條之重利罪。被
    告甲○○與共犯李世民、李世乾、張維智間就本件犯行，有
    犯意聯絡及行為分擔，為共同正犯。又被告甲○○所犯如附
    表一所示之四罪，犯意各別，行為互殊，應分論併罰。雖聲
    請簡易判決處刑意旨認被告甲○○上開犯行，其本質上既具
    有反覆性，則被告在密切接近之一定時間及空間內反覆從事
    複多次重利行為，係從事職業性犯罪之當然結果，應認係屬
    包括一罪云云，然被告甲○○與共犯李世民先後四次借款予
    余國雄等人而分別收取重利之行為，每次借款時間相隔有數
    月或數日，顯係基於不同之金錢消費借貸犯意，自難認其等
    係基於單一犯意而接續收取重利之數次舉動，自不能論以接
    續犯之包括一罪，此部分聲請簡易判決處刑意旨容有誤會，
    併予敘明。
三、原審認被告甲○○犯行明確，依刑事訴訟法第四百四十九條
    第一項前段、第三項，刑法第二十八條、第三百四十四條、
    第四十一條第一項前段、第五十一條第六款（據上論斷欄漏
    引此法條，應予補充更正）、第三十八條第一項第二款、第
    三款，刑法施行法第一條之一規定，並審酌被告年值青壯，
    不思正道取財，竟乘人需款急迫之際貸放金錢，獲取重利，
    對經濟秩序及借款人生計均有不良影響，惟兼衡其犯罪後坦
    承犯行，態度良好等一切情狀，量處如附表四所示之刑，定
    其應執行之刑，並諭知易科罰金之折算標準；另說明扣案如
    附表二所示之物品，分別係被告甲○○、李世民、李世乾及
    共犯張維智所有，因本件重利犯罪所得或供本件犯罪所用之
    物，業據被告及張維智供承在卷，依刑法第三十八條第一項
    第二款、第三款之規定宣告沒收；至附表三所示之物品，其
    中編號一、二、三、四所示扣案之行動電話三支（含ＳＩＭ
    卡三枚）、帳單一張、電話簿一本、帳冊一本等物，係被告
    甲○○個人所有，與本案無涉；附表三編號五、六、七所示
    扣案之本票三張、本票十八張、支票一張，為共犯李世民之
    友人託其討債之用，且其上發票人、發票日期、票面金額，
    均與本件被害人、借款日期、借款金額有所不同；附表三編
    號八、九所示扣案之身分證影本分別為莊德宇、閻駿，而借
    款契約書之借款人為葉坤祥，借款金額為四萬元，亦與本案
    無關，均不予宣告沒收之理由，其認事用法並無違誤，量刑
    亦屬妥適。
四、被告甲○○以附表二編號一之三十萬元，係李世民償還之欠
    款，原判決不應併予宣告沒收，上訴指摘原判決不當云云。
    惟查，共同正犯因相互間利用他人之行為，以遂行其犯意之
    實現，本於責任共同之原則，有關沒收部分，對於共犯間供
    犯罪所用之物，自均應為沒收之諭知。本案附表二編號一之
    三十萬元，係被告甲○○提供共犯李世民經營重利之資金，
    在收取後返還被告甲○○之物，業據被告甲○○供承在卷，
    核與共犯李世民供述：該現金三十萬元部分係伊向借款人收
    回之日仔會款項，要還甲○○（見偵卷第十六頁）；共犯張
    維智於警詢中供稱：三十萬元是李世民向甲○○借的日仔會
    資金（見偵卷第二十一頁）；；共犯李世乾於警詢中供稱：
    三十萬元是李世民向甲○○借的日仔會資金（見偵卷第二十
    八頁）；顯見該三十萬元係被告甲○○提供日仔會資金後，
    共犯李世民向借款人收回之款項，自屬被告甲○○犯罪所得
    之物，依前揭說明，原審依刑法第三十八條第一項第三款之
    規定宣告沒收，自無違誤。被告甲○○上訴指此三十萬元係
    李世民清償之款項，不應沒收，顯係誤解法律之規定，其上
    訴並無理由，應駁回之。
據上論斷，應依刑事訴訟法第四百五十五條之一第一項、第三項
、第三百六十八條，判決如主文。
本案經檢察官姜麗君到庭執行職務。
中    華    民    國    99    年    2     月    26    日
                  刑事第五庭  審判長法  官  鄭水銓
                                    法  官  黎錦福
                                    法  官  傅明華
以上正本證明與原本無異。
本判決不得上訴。
                                    書記官  許清秋
中    華    民    國    99    年    3     月    5     日
附錄本案論罪科刑法條全文：
刑法第三百四十四條：
乘他人急迫、輕率或無經驗，貸以金錢或其他物品，而取得與原
本顯不相當之重利者，處一年以下有期徒刑、拘役或科或併科一
千元以下罰金。
附表一：
┌──┬───┬────┬────┬─────┬──────────┐
│編號│借款人│借款時間│借款地點│借款金額（│   計息方式         │
│    │      │        │        │新臺幣）  │                    │
├──┼───┼────┼────┼─────┼──────────┤
│ 1  │余國雄│96年10月│臺北縣板│3萬元     │借款3 萬元，每月利息│
│    │      │間      │橋市南雅│          │3千 元，相當於月息10│
│    │      │        │南路1 段│          │分，並簽立票面金額3 │
│    │      │        │7 號1 樓│          │萬元之本票1 紙      │
├──┼───┼────┼────┼─────┼──────────┤
│ 2  │洪喜春│96年12月│臺北縣板│18萬元（分│借款6 萬元，每月利息│
│    │      │間      │橋市懷德│3次 ，每次│6 千元，相當於月息10│
│    │      │        │街某處  │6 萬元）  │分，並簽立票面金額為│
│    │      │        │        │          │7 萬元之本票1 紙    │
├──┼───┼────┼────┼─────┼──────────┤
│ 3  │許志宏│97年4 月│臺北縣三│6萬元     │借款6 萬元，每日利息│
│    │      │間      │重市龍門│          │2 千1 佰元，相當於月│
│    │      │        │路290 號│          │息21.5分，並簽立票面│
│    │      │        │7 樓    │          │金額為8 萬元之本票1 │
│    │      │        │        │          │紙                  │
├──┼───┼────┼────┼─────┼──────────┤
│ 4  │詹琨義│97年4 月│同上    │3萬元     │借款3 萬元，每月利息│
│    │      │間      │        │          │3 千元，相當於月息10│
│    │      │        │        │          │分                  │
└──┴───┴────┴────┴─────┴──────────┘
附表二：
┌──┬──────┬────┬──────────┬───────┐
│編號│扣案物品名稱│數量    │備註                │沒收依據      │
├──┼──────┼────┼──────────┼───────┤
│ 1  │重利不法所得│新台幣30│乙○97年度保管字第32│係被告甲○○所│
│    │現金        │萬元    │59號編號02          │有，因本件放款│
│    │            │        │                    │所得之物，刑法│
│    │            │        │                    │第38條第1 項第│
│    │            │        │                    │3 款          │
├──┼──────┼────┼──────────┼───────┤
│ 2  │行動電話（含│  8支   │乙○97年度保管字第32│係被告李世民所│
│    │SIM卡）     │        │60號編號01          │有，供本件放款│
│    │            │        │                    │所用之物，刑法│
│    │            │        │                    │第38條第1 項第│
│    │            │        │                    │2 款          │
├──┼──────┼────┼──────────┼───────┤
│ 3  │蔡先生互助會│  2張   │乙○97年度保管字第32│同上          │
│    │聯誼會單    │        │60號編號02          │              │
├──┼──────┼────┼──────────┼───────┤
│ 4  │帳單        │  1張   │乙○97年度保管字第32│同上          │
│    │            │        │60號編號03          │              │
├──┼──────┼────┼──────────┼───────┤
│ 5  │空白借款條  │  1張   │乙○97年度保管字第32│同上          │
│    │            │        │60號編號04          │              │
├──┼──────┼────┼──────────┼───────┤
│ 6  │委託切結書  │  2張   │乙○97年度保管字第32│同上          │
│    │            │        │60號編號05          │              │
├──┼──────┼────┼──────────┼───────┤
│ 7  │空白借貸契約│  3張   │乙○97年度保管字第32│同上          │
│    │書          │        │60號編號06          │              │
├──┼──────┼────┼──────────┼───────┤
│ 8  │空白個人基本│  4張   │乙○97年度保管字第32│同上          │
│    │資料單      │        │60號編號07          │              │
├──┼──────┼────┼──────────┼───────┤
│ 9  │空白帳單    │  7張   │乙○97年度保管字第32│同上          │
│    │            │        │60號編號08          │              │
├──┼──────┼────┼──────────┼───────┤
│ 10 │行動電話SIM │  5枚   │乙○97年度保管字第32│同上          │
│    │卡          │        │60號編號09          │              │
├──┼──────┼────┼──────────┼───────┤
│ 11 │重利不法所得│新台幣4 │乙○97年度保管字第32│係被告李世民所│
│    │現金        │萬4 千3 │60號編號11          │有，因本件放款│
│    │            │百元    │                    │所得之物，刑法│
│    │            │        │                    │刑法第38條第1 │
│    │            │        │                    │項第3款       │
├──┼──────┼────┼──────────┼───────┤
│ 12 │借款宣傳單印│  1張   │乙○97年度保管字第32│係被告李世民所│
│    │製記事單    │        │60號編號12          │有，供本件放款│
│    │            │        │                    │所用之物，刑法│
│    │            │        │                    │刑法第38條第1 │
│    │            │        │                    │項第2 款      │
├──┼──────┼────┼──────────┼───────┤
│ 13 │空白本票    │  7張   │乙○97年度保管字第32│同上          │
│    │            │        │60號編號13          │              │
├──┼──────┼────┼──────────┼───────┤
│ 14 │記事簿      │  1本   │乙○97年度保管字第32│同上          │
│    │            │        │60號編號15          │              │
├──┼──────┼────┼──────────┼───────┤
│ 15 │宣傳單      │  1疊   │乙○97年度保管字第32│同上          │
│    │            │        │60號編號16          │              │
├──┼──────┼────┼──────────┼───────┤
│ 16 │空白本票    │  3本   │乙○97年度保管字第32│同上          │
│    │            │        │60號編號17          │              │
├──┼──────┼────┼──────────┼───────┤
│ 17 │張貼樓梯間宣│  1張   │乙○97年度保管字第32│同上          │
│    │傳單        │        │60號編號20          │              │
├──┼──────┼────┼──────────┼───────┤
│ 18 │行動電話（含│  6支   │乙○97年度保管字第32│同上          │
│    │SIM卡）     │        │58號編號01          │              │
├──┼──────┼────┼──────────┼───────┤
│ 19 │收帳本      │  1本   │乙○97年度保管字第32│係被告李世乾所│
│    │            │        │58號編號02          │有，供本件放款│
│    │            │        │                    │所用之物，刑法│
│    │            │        │                    │第38條第1項第2│
│    │            │        │                    │款            │
├──┼──────┼────┼──────────┼───────┤
│ 20 │記事簿      │  1本   │乙○97年度保管字第32│同上          │
│    │            │        │58號編號03          │              │
├──┼──────┼────┼──────────┼───────┤
│ 21 │重利不法所得│新台幣8 │乙○97年度保管字第32│同上          │
│    │現金        │千9百元 │58號編號04          │刑法第38條第1 │
│    │            │        │                    │項第3款       │
├──┼──────┼────┼──────────┼───────┤
│ 22 │行動電話（含│  2支   │乙○97年度保管字第32│係共犯張維智所│
│    │SIM卡）     │        │61號編號01          │有，供本件放款│
│    │            │        │                    │所用之物，刑法│
│    │            │        │                    │第38條第1項第2│
│    │            │        │                    │款            │
├──┼──────┼────┼──────────┼───────┤
│ 23 │電話簿      │  1本   │乙○97年度保管字第32│同上          │
│    │            │        │61號編號02          │              │
└──┴──────┴────┴──────────┴───────┘
附表三：
┌──┬─────────┬───┬────────────┐
│編號│扣案物品名稱      │數量  │備註                    │
├──┼─────────┼───┼────────────┤
│ 1  │行動電話（含SIM 卡│ 3支  │乙○97年度保管字第3259號│
│    │）                │      │編號01                  │
├──┼─────────┼───┼────────────┤
│ 2  │帳單              │ 1張  │乙○97年度保管字第3259號│
│    │                  │      │編號03                  │
├──┼─────────┼───┼────────────┤
│ 3  │電話簿            │ 1本  │乙○97年度保管字第3259號│
│    │                  │      │編號04                  │
├──┼─────────┼───┼────────────┤
│ 4  │帳冊              │ 1本  │乙○97年度保管字第3259號│
│    │                  │      │編號05                  │
├──┼─────────┼───┼────────────┤
│ 5  │本票              │ 3張  │乙○97年度保管字第3260號│
│    │                  │      │編號10                  │
├──┼─────────┼───┼────────────┤
│ 6  │本票              │ 18張 │乙○97年度保管字第3260號│
│    │                  │      │編號18                  │
├──┼─────────┼───┼────────────┤
│ 7  │支票              │ 1張  │乙○97年度保管字第3260號│
│    │                  │      │編號19                  │
├──┼─────────┼───┼────────────┤
│ 8  │借款人身份證影本  │ 1張  │乙○97年度保管字第3260號│
│    │                  │      │編號14                  │
├──┼─────────┼───┼────────────┤
│ 9  │借款契約書        │ 1張  │乙○97年度保管字第3260號│
│    │                  │      │編號21                  │
└──┴─────────┴───┴────────────┘
附表四：
┌──────┬───────────────────────┐
│犯罪事實    │主文                                          │
├──────┼───────────────────────┤
│附表一借款予│甲○○、李世民共同犯重利罪，各處拘役貳拾日，如│
│余國雄部分  │易科罰金，均以新臺幣壹仟元折算壹日。          │
├──────┼───────────────────────┤
│附表一借款予│甲○○、李世民共同犯重利罪，各處拘役參拾日，如│
│洪喜春部分  │易科罰金，均以新臺幣壹仟元折算壹日。          │
├──────┼───────────────────────┤
│附表一借款予│甲○○、李世民共同犯重利罪，各處拘役參拾日，如│
│許志宏部分  │易科罰金，均以新臺幣壹仟元折算壹日。          │
├──────┼───────────────────────┤
│附表一借款予│甲○○、李世民共同犯重利罪，各處拘役參拾日，如│
│詹琨義部分  │易科罰金，均以新臺幣壹仟元折算壹日。          │
└──────┴───────────────────────┘

司法院資訊處製作；財團法人民間司法改革基金會備份。
